臺灣高等法院刑事判決　　　　　　 95年度上更(一)字第387號
上　訴　人　臺灣士林地方法院檢察署檢察官
被　　　告　甲○○
選任辯護人　曾國龍　律師
上列上訴人因被告偽造文書等案件，不服臺灣士林地方法院89年
度訴字第29號，中華民國90年12月10日第一審判決（起訴案號：
臺灣士林地方法院檢察署87年度偵字第2195號、第11037號、88
年度偵字第1009號），提起上訴，經判決後，由最高法院發回更
審，本院判決如下：
    主  文
上訴駁回。
    理  由
一、公訴意旨以：被告甲○○、丙○○與陳政峰及案外人黃重明
    、黃重聲五人，前經乙○○提起詐欺之告訴，經台灣士林地
    方法院檢察署於民國八十四年四月三十日以八十三年度偵字
    第四五二七、四六三六、四七五四號提起公訴，並經台灣士
    林地方法院於八十五年十一月三十日以八十四年度易字第一
    四二四號判決無罪，嗣經士林地檢署檢察官於八十六年二月
    十七日收受判決正本，並於同年月二十四日提起上訴，經本
    院於八十七年九月二十九日以八十六年度上易字第二三九一
    號判決無罪確定。詎於本院審理期間，丙○○（因疾病經本
    院裁定停止審理）與被告甲○○二人基於概括犯意聯絡，為
    捏造承辦檢察官上訴不合法之情事，竟於八十六年九、十月
    間某日，自不詳姓名人處取得偽造之「士林地檢署統計室簽
    收簿」影本一紙，上載有月日、收案文號、來文機關、文別
    、案由、附件、備考等各相關案件處理情形，並有偽造之「
    檢察官謝靜恆」、「書記官馮衍燕」職名章公印文於其上，
    表示該文件係公文書，其中並記載前揭渠被訴詐欺案之偵查
    及第一審案號，並蓋印八十六年一月二十日，下方復有「書
    記官馮衍燕」之偽造公印文，用以表示檢察官應於八十六年
    一月二十日即為判決正本之收受，渠等明知前揭「士林地檢
    署統計室簽收簿」係屬偽造，竟仍於八十六年九月、十月間
    交付予前揭詐欺案選任辯護人並與渠等具有行使偽造公文書
    犯意聯絡之林辰彥律師，囑由林辰彥律師代為撰寫聲請狀，
    表明前揭案件承辦檢察官上訴已逾期，林辰彥律師明知前揭
    「士林地檢署統計室簽收簿」係偽造之公文書，竟仍據之撰
    寫聲請調查狀，並於八十六年十月九日將前揭聲請調查狀暨
    前揭偽造「士林地檢署統計室簽收簿」併呈臺灣高等法院予
    以行使；丙○○、甲○○因認承審法官未予置喙前揭調查證
    據之聲請，乃承前揭概括犯意，先於八十六年十一月二十六
    日，共同撰寫陳情書連同前揭偽造「士林地檢署統計室簽收
    簿」，向斯時之臺灣高等法院院長陳情，因認仍未獲置理，
    乃再承前揭概括犯意，於同年十二月十三日，共同撰寫陳情
    書連同前揭偽造之「士林地檢署統計室簽收簿」，向臺灣高
    等法院院長陳情，為恐仍不獲置理，復承前揭概括犯意，共
    同撰寫陳情書連同前揭偽造之「士林地檢署統計室簽收簿」
    ，向斯時之司法院院長陳情，連續行使前揭偽造之「士林地
    檢署統計室簽收簿」，此均足以生損害於「檢察官謝靜恆」
    與「書記官馮衍燕」及司法信譽，因認被告甲○○涉有刑法
    第二百十六條行使同法第二百十一條偽造公文書之罪嫌云云
    。
二、本件公訴人認被告甲○○涉有上開行使偽造公文書之犯行，
    係以台灣士林地方法院檢察署八十三年度易字第四五二七號
    、第四六三六號、第四七五四號起訴書、台灣士林地方法院
    八十四年度易字第一四二四號判決，台灣士林地方法院檢察
    署檢察官於八十六年二月十七日收受判決簽收單、本院八十
    六年度上易字第二三九一號判決、「士林地檢署統計室簽收
    簿」影本、八十六年十月九日共同被告丙○○、被告甲○○
    二人與林辰彥律師提出行使之聲請調查狀、陳情書三份及告
    訴人乙○○之指訴、證人陳雪麗、馮衍燕、陳春梅、林碧嬌
    、陳玉瓊、盧文晶、林辰彥、黃淑怡、黃重明之證言，為其
    論據。
三、訊據被告甲○○固坦承有行使偽造之上開簽收簿影本之事實
    ，惟堅決否認有行使偽造公文書之犯行，辯稱：從我提出之
    刑事重大證據陳報狀所載可知，林辰彥律師等人說詞並不確
    實，林辰彥律師既言當時他們很忙，經我母親數度催促才寫
    的，那為何上開資料均會寫上十月八日的日期呢？又用平信
    寄給我們，又怎會有回執。而黃淑怡律師第一次出庭時，稱
    是我母親提出的，而事隔半年之後，反無法確知何人提出，
    故其不實顯而易見。我不知該文件是偽造的，若是能確知系
    爭文書資料是偽造的，我不可能為了簡易案件反去犯此較重
    的罪行等語。
四、經查：
  (一)上開簽收簿影本係屬偽造一節，有台灣士林地方法院檢察署
    公務電話紀錄表（見台灣士林地方法院檢察署八十七年度偵
    字第二一九五號第一六五頁）、台灣士林地方法院八十八年
    三月六日（八八）士院仁文字第六七四一號函可稽，核與證
    人馮衍燕證稱其未見過上開簽收簿影本、上開簽收簿上之職
    名章並非其所有、未辦過本案等語（見台灣士林地方法院檢
    察署偵查卷八十七年度偵字第二一九五號第六十二頁背面、
    第六十三頁）相符。
  (二)系爭簽收簿影本係由共同被告丙○○提供與林辰彥律師，在
    本院八十六年度上易字第二三九一號案件審理中，由林辰彥
    律師撰寫八十六年十月八日補充上訴理由暨聲請調查證據聲
    請狀，作為證物隨狀提出，且事後亦有將該聲請狀繕本送與
    共同被告丙○○，送狀後第一次開庭後，黃淑怡律師有與被
    告甲○○討論一節，業據證人林辰彥、黃淑怡證稱屬實（見
    原審卷(一)第一七三頁至第一八０頁），證人林辰彥於本院前
    審九十二年七月七日訊問時證稱：「（問：系爭『士林地檢
    署統計室簽收簿』影本，誰給的？）答：係丙○○給我的，
    我有問她來源，但她前後說的不一樣，一說是在地院有人給
    他，一說是她住院，人家給她的」、「（問：你可否看出系
    爭文書是否係偽造？）答：是否係偽造的，我不能確定，但
    我對其來源有疑問，故有提及來源由蔡女士自行負責，因為
    我認為那係法院『地檢署』之內部文件，她是如何取得呢？
    但本案我們已獲不起訴處分，供鈞院參考」、「（問：被告
    蔡女於偵查中稱，資料影本係你拿出來，有何意見？）答：
    不是的，我們沒有此必要，但從我們後來之傳真可以看出該
    份資料係被告拿出的，這些資料我於原審均有提出，且我們
    事務所提出狀紙前，另一位律師在之前的狀紙也陳明檢察官
    上訴已逾期」等語；證人黃淑怡於本院前審同日訊問時證稱
    ：「（問：系爭簽簿影本係何人提出？）答：是蔡女士提出
    的，且在開庭前蔡女士還打電話給我，要我先就程序問題爭
    執，而不要逕就實體上爭執，她說她拿給我們事務所的資料
    ，可以證明檢察官上訴逾期，我也認『基於兩造平等原則』
    ，所以也就此程序問題向法院提出，現最高法院也有此類判
    決，指摘檢察官收受後簽收之日期與實際不符」、「（問：
    系爭資料蔡女提出是正本或影本？）答：蔡女提出是影本，
    但資料係交給林辰彥律師，祇是後面的訴訟工作由我接辦」
    等語綦詳，並有傳真函、發文簿暨掛號回執影本各一件（見
    原審卷(一)第二二五頁至第二五八頁）可稽。共同被告丙○○
    雖辯稱係林辰彥律師未經其同意自行提出云云，然共同被告
    丙○○於其後向斯時之本院院長、司法院院長陳情時均附上
    上開簽收簿影本為附件（見台灣士林地方法院檢察署八十七
    年度偵字第二一九五號第四十四頁至第六十六頁、第一八六
    頁），且於八十六年十二月十五日、八十七年一月七日亦自
    行撰狀聲請調查檢察官上訴是否合法一事，並未就上開簽收
    簿影本之來源有何爭執，況衡情林辰彥律師僅受任於共同被
    告丙○○擔任辯護人，若非基於當事人之請求，其並無必要
    向法院提出來源有所爭議之文件，是共同被告丙○○所辯，
    尚難憑採。
  (三)然上開偽造之簽收簿影本，其上明載法院之案號、股別、案
    由，且案由內尚明確載有判決結果、縮影編號，遽然觀之，
    一般人確實難辨真偽，且曾任法官、庭長之林辰彥律師、陳
    政峰律師及執業多年之黃淑怡律師均到庭證稱其難辨別上開
    簽收簿影本係屬偽造，因相信為真正，始於本院八十六年度
    上易字第二三九一號案件中提出行使等語，已如前述，再由
    本院八十六年度上易字第二三九一號判決觀之：「被告丙○○、甲○○、陳政峰、黃重明等人抗辯本案判決書正本已於
    八十六年一月二十四日送達承辦檢察官，該檢察官卻遲至同
    年二月二十五日始提起上訴，顯然逾越十日之上訴期間，所
    為上訴已不合法，應從程序上駁回其上訴云云，惟查送達應
    向承辦之檢察官為之，承辦檢察官不在辦公處所時，向首席
    檢察官（現稱檢察長）為之，刑事訴訟法第五十八條定有明
    文。雖司法院曾著有三十四年院解字第二九四四號解釋，認
    為對檢察官送達之文書，由檢察官辦公處所之主任書記官收
    受蓋章，亦屬合法，但此為對舊刑事訴訟法第五十八條文義
    之解釋，現行刑事訴訟法自五十六年修正如上開規定後，既
    與舊法規定不同，則司法院三十四年之前開解釋，自亦不能
    再予援用，最高法院七十一年台非字第十八號著有判例，可
    供參照。本案承辦檢察官收受送達之日期為八十六年二月十
    七日，有送達證書附卷可稽（見原審卷第四宗第一九七頁）
    ，則檢察官於八十六年二月二十六日提起上訴，顯未逾越十
    日之上訴期間，所為上訴自屬合法，至於非關送達之簽收簿
    蓋章日期為何，既非向承辦檢察官送達，自不足為憑。故被
    告丙○○等四人，抗辯檢察官上訴逾期，應從程序上駁回上
    訴云云，即有誤會，要非可採，先予明。」，亦未認定上
    開簽收簿影本為偽造，僅稱係「非關送達之簽收簿」，有上
    開判決書一件（見原審卷(一)第五十五頁至第七十一頁）附卷
    可憑。而被告甲○○非孰諳法律之專業人士，且簽收簿係檢
    察署之內部文書，一般人礙難取得，亦難有接觸之機會，是
    被告甲○○是否明知上開簽收簿影本係屬偽造，即屬有疑。
  (四)在共同被告丙○○告訴何黃素芬之台灣士林地方法院八十二
    年度自字第三一九號詐欺案件中，共同被告丙○○係先向檢
    察署提出告訴，當時承辦檢察官為羅明文，經共同被告丙○○另向台灣士林地方法院提起自訴，始由謝靜恆法官承辦，
    卷內資料並無被告甲○○曾參與開庭之記載，業經原審法院
    調閱上開案件卷宗核閱無誤，而被告甲○○就上開詐欺案件
    是否有接觸，公訴人固以被告甲○○在八十八年十月三十日
    檢察官偵查時陳述：「在刑事案件中何黃素芬有簽名」等語
    ，認被告甲○○就上開詐欺案件亦有接觸，然被告甲○○到
    庭供稱其當時係供稱：「我由林辰彥律師閱卷之卷宗裡看到
    一份有何黃素芬簽名之狀紙因不明瞭所以向我母親詢問」等
    語，否認其知上開詐欺案件承審法官為謝靜恆，而經原審法
    院當庭勘驗該次偵查庭開庭之錄音帶，該部分漏未錄音，是
    難認上開筆錄之記載有誤，然縱認被告甲○○就上開詐欺案
    件確有接觸，惟上開詐欺案件經謝靜恆法官於八十三年三月
    八日判決何黃素芬無罪，迄於本件八十六年十月八日行使上
    開偽造簽收簿影本之時，已相隔三年半之久，共同被告丙○○、甲○○就上開詐欺案件承審法官為何人未能清楚記憶，
    亦屬人情之常，且一般民眾就「法官」「檢察官」之職責、
    分隸並不瞭解，又「法官」「檢察官」本可互為調動，是尚
    難以上開簽收簿影本有「檢察官謝靜恆」之職名章，遽認定
    被告甲○○明知上開簽收簿影本為偽造。
  (五)又共同被告丙○○除曾請求本院前審承審法官積極調查上開
    簽收簿影本之真正外，復另向斯時之本院院長、司法院院長
    陳情，若其明知上開簽收簿影本為偽造，其積極請求調查真
    偽，無非自揭犯罪之舉，實與常情相悖。綜上所述，並不足
    證明被告甲○○明知上開簽收簿影本為偽造，是難認被告甲○○有行使偽造公文書之故意。告訴人乙○○雖於本院前審
    九十二年七月七日訊問時陳稱：「被告現將責任推給林辰彥
    律師，但從其陳述就可知道系爭資料是偽造的」云云，與上
    述不合，不足採信。
  (六)另起訴書雖載有被告基於行使偽造公文書之犯意撰寫陳情書
    連同前開「士林地檢署統計室簽收簿」，向斯時之司法院院
    長陳情，連續行使前揭偽造之「士林地檢署統計室簽收簿」
    ，足以生損害於「檢察官謝靜恆」與「書記官馮衍燕」及司
    法信譽等情，而該卷附陳情書內容，係陳訴承辦法官之違法
    與失職。然查該陳情內容均為事實陳述且為斯時既存之事實
    ，非本於該簽收簿影本而有所主張（僅係陳情承審法官不依
    法調查並傳訊證人馮衍燕以釐清簽收簿之真正性），尚難認
    被告有意圖他人受懲戒處分而使用偽造之證據，且檢察官於
    本院審理時亦未陳明追訴被告此部分行為構成刑法第一百六
    十九條第二項之罪行，最高法院發回意旨指摘此部分，容有
    誤解，附此敘明。
五、綜上所述，本院查無積極證據足以證明被告甲○○確有公訴
    人所指訴之行使偽造公文書犯行，原審認不能證明被告甲○○犯罪，而為無罪之諭知，核無不合。檢察官上訴意旨以被
    告於偵查及審理中皆無法說明「簽收簿」為何人所交付，係
    如何取得，且依證人黃淑怡律師於原審調查中所證：我曾問
    過丙○○「簽收簿」從何而來，其答以不能講；且我曾與被
    告甲○○討論過「簽收簿」等情，可證被告確實明知「簽收
    簿」係屬偽造，原審未採酌上開證據，自有違誤等語。惟查
    ：
  (一)按為貫徹無罪推定原則，檢察官對於被告之犯罪事實，應負
    實質舉證責任。刑事訴訟法修正後第一百六十一條（下稱本
    法第一百六十一條）第一項規定「檢察官就被告犯罪事實，
    應負舉證責任，並指出證明之方法」，明訂檢察官舉證責任
    之內涵，除應盡「提出證據」之形式舉證責任（參照本法修
    正前增訂第一百六十三條之立法理由謂「如認檢察官有舉證
    責任，但其舉證，仍以使法院得有合理的可疑之程度為已足
    ，如檢察官提出之證據，已足使法院得有合理的可疑，其形
    式的舉證責任已盡．．．」）外，尚應「指出其證明之方法
    」，用以說服法院，使法官「確信」被告犯罪構成事實之存
    在。此「指出其證明之方法」，應包括指出調查之途徑，與
    待證事實之關聯及證據之證明力等事項。同條第二、三、四
    項，乃新增法院對起訴之審查機制及裁定駁回起訴之效力，
    以有效督促檢察官善盡實質舉證責任，藉免濫行起訴。刑事
    訴訟法修正後第一百六十三條（下稱本法第一百六十三條）
    釐訂法院與檢察官調查證據責任之分際，一方面揭櫫當事人
    調查證據主導權之大原則，並充分保障當事人於調查證據時
    ，訊問證人、鑑定人或被告之權利（同條第一項）；另一方
    面例外規定法院「得」及「應」依職權調查證據之補充性，
    必待當事人舉證不足時，法院始自動依職權介入調查，以發
    見真實（同條第二項）；再增訂法院依職權調查證據前，應
    踐行令當事人陳述意見之程序（同條第三項），以貫徹尊重
    當事人查證之主導意見，確保法院補充介入之超然、中立。
  (二)系爭簽收簿影本係由共同被告丙○○提供與林辰彥律師，在
    本院八十六年度上易字第二三九一號案件審理中，由林辰彥
    律師撰寫八十六年十月八日補充上訴理由暨聲請調查證據聲
    請狀，作為證物隨狀提出，且事後亦有將該聲請狀繕本送與
    共同被告丙○○，送狀後第一次開庭後，黃淑怡律師雖有與
    被告甲○○討論一節，固據證人林辰彥、黃淑怡證稱（見原
    審卷(一)第一七三頁至第一八０頁）實屬，惟曾任法官、庭長
    之林辰彥律師、陳政峰律師及執業多年之黃淑怡律師均到庭
    證稱其難辨別上開簽收簿影本係屬偽造，因相信為真正，始
    於本院八十六年度上易字第二三九一號案件中提出行使，而
    本院八十六年度上易字第二三九一號判決亦未認定上開「簽
    收簿」影本為偽造，僅稱係「非關送達之簽收簿」等情，，
    本件並不足證明被告甲○○有行使偽造公文書之故意，已詳
    如前述。而地檢署及該署統計室或檢察官之事務為何，一般
    民眾並不知悉，而「本票裁定」、執行案件、刑事、民事或
    非訟事件之程序內容，一般民眾若非參與過該程序，實難分
    辨，遑論可分辨所謂「執他字」、「指揮執行」究應由法院
    或檢察官執行，而一般民眾對法院之文書等均有一定之信任
    度而不致任意懷疑其是否為偽造之文書，而上開「簽收簿」
    連專業之司法人員或律師均難辨別是否為偽造，則自難期待
    被告能就該「簽收簿」上之記載以判斷是否係偽造之文書，
    被告辯稱其不知該「簽收簿」係偽造，尚非不可採。且被告
    於本院審理時亦辯稱：該簽收簿並非其交給林辰彥、黃淑怡
    律師，亦沒有要求律師依該簽收簿請求法院調查證據，是聲
    請狀送出去開完庭後，才知道有該簽收簿，才與律師討論，
    我才篤定既然是母親提出，應該對我們有利，我才問為何法
    官不採等語，是該「簽收簿」之來源為何與被告甲○○並無
    關連，則縱被告未能說明該「簽收簿」之來源為何，亦難因
    此遽認其知明該「簽收簿」為偽造並有行使偽造公文書之犯
    意。再證據之取捨與證據之證明力如何，均屬事實審法院得
    自由裁量、判斷之職權，茍其此項裁量、判斷，並不悖乎通
    常一般人日常生活經驗之定則或論理法則，又於判決內論敘
    其何以作此判斷之心證理由者，即不得任意指摘其為違法。
    茲原判決已詳敘就卷內證據調查之結果，而為綜合判斷、取
    捨，認公訴人所提之證據均不足證明被告甲○○有公訴意旨
    所指之上開犯行，其得心證的理由已說明甚詳，且所為論斷
    從形式上觀察，亦難認有違背經驗法則、論理法則，或有其
    他違背法令之情形，自不容任意指為違法。檢察官提起上訴
    ，仍執前開情詞而為爭執，並對於原審取捨證據及判斷其證
    明力職權之適法行使，仍持己見為不同之評價，而砌詞指摘
    原判決不當，難認有理由，應予以駁回。
六、被告丙○○部分，另行審結。
據上論斷，應依刑事訴訟法第368條，判決如主文。
本案經檢察官黃全祿到庭執行職務。
中　　華　　民　　國　　96　　年　　6 　　月　　22　　日
　　　　　　　　　刑事第五庭審判長法　官  吳　敦
  　　　　　　　　　　　　　　　　法  官  陳祐治
        　　　　　　　　　　　　　法  官  吳啟民
以上正本證明與原本無異。
檢察官如不服本判決，應於收受送達後十日內向本院提出上訴書
狀，其未敘述上訴之理由者並得於提起上訴後十日內向本院補提
理由書（均須按他造當事人之人數附繕本）。
                                  書記官  江采廷
中　　華　　民　　國　　96　　年　　6 　　月　　23　　日
